【裁判字號】    89,訴,118
【裁判日期】    890504
【裁判案由】    業務過失致死等
【裁判全文】
臺灣屏東地方法院刑事判決                          八十九年度訴字第一一八號
    公  訴  人  臺灣屏東地方法院檢察署檢察官
    被      告  永豪工程有限公司
    兼右代表人  甲○○
右列被告等因業務過失致死等案件，經檢察官提起公訴（八十八年度偵字第四八二○
號），本院判決如左：
     主  文
永豪工程有限公司違反雇主對防止有墜落之虞之作業場所引起之危害，應有符合標準
之必要安全衛生設備之規定，致發生死亡之職業災害，科罰金新臺幣壹拾萬元。
甲○○從事業務之人，因業務上之過失致人於死，處有期徒刑參月，緩刑參年。
     事  實
一、甲○○為高雄市「永豪工程有限公司」（下簡稱「永豪公司」）之負責人，為從
    事業務之人。民國八十三年間，案外人「總維建設股份有限公司」將其投資興建
    之屏東縣東港鎮「東隆世紀店舖、住宅大樓建築新建工程」，連工帶料交由另案
    外人「新發營造股份有限公司」（下簡稱「新發公司」）承攬。而「新發公司」
    嗣後復將其中之模板工程，連工帶料再交由「永豪公司」承攬。「永豪公司」承
    攬後，又將模板工程之放樣、勞務施作部份，再以代工方式交由丙○○等人承作
    ，惟模板工程施工之指揮及監督則仍由「永豪公司」負責。「永豪公司」及其負
    責人甲○○本應注意該施工地點之作業場所高度超過兩公尺以上，依勞工安全衛
    生法及營造安全衛生設施標準之規定，應於開口設置護欄或護蓋或使勞工配掛安
    全帶，對工作場所暴露之鋼筋亦應採取適當之防護措施，以避免受僱勞工在作業
    時有墜落可能所引起之危害，其能注意而未注意上揭安全規定，致勞工梁精一於
    八十四年二月十三日下午十三時三十分許，在該工地半圓型陽台右側模板上以電
    鑽鑽孔時，因外伸之底模長短不一，形成一開口，梁精一在移動之際不慎踏空，
    遂由五樓滑落四樓露台地板，頭部遭突出之搭接鋼筋刺穿，導致腦挫傷，經送醫
    急救後延至同年月十四日下午二十時不治死亡。
二、案經臺灣屏東地方法院檢察署檢察官相驗後自動檢舉偵查起訴。
     理  由
一、訊據被告甲○○固不否認有右揭承攬關係之存在及梁精一於施工中發生意外死亡
    之事實，惟矢口否認其有過失致人於死及違反勞工安全衛生法規定之犯行，辯稱
    ：伊已將工程轉包予丙○○，且施工方法、順序及勞工施工過程之指揮、監督均
    由丙○○全權負責，且勞工梁精一乃受僱於丙○○，其工資亦係向丙○○領取，
    伊及「永豪公司」並非梁精一之雇主，就梁精一之死亡均無任何法律責任等語。
    惟查：右開事實，業據證人即梁精一之子乙○○、現場目擊意外發生之葉志鵬、
    「永豪公司」之次承攬人丙○○等供證屬實，並有「永豪公司」與丙○○訂定之
    「工程承攬書」影本一份附卷可參，而梁精一確於上揭時、地自高處墜落，頭顱
    遭鋼條刺穿致腦挫傷死亡，亦經台灣屏東地方法院檢察署檢察官督同法醫師相驗
    明確，製有相驗屍體證明書、驗斷書及勘驗筆錄等在卷可憑。被告雖以前揭情詞
    置辯，然查：
    （一）由前述被告與丙○○訂立之「工程承攬書」中第十一款：「乙方（即陳仙
          供）若因施工品質低劣，或工程進度嚴重落後或不聽甲方（即「永豪公司
          」）人員指揮，屢勸不改，甲方認為乙方不能圓滿達成任務時，甲方可隨
          時取消本承攬合約，．．．」；特訂條款第三款：「本工程各層樓之施工
          進度由甲方（即「永豪公司」）訂時間表，乙方（即丙○○）須確實遵守
      之。」及特訂條款第五款：「乙方（即丙○○）於施工期間應維持工地之
          整潔，並規定其工程人員戴安全帽，如有違者，每人每次扣參仟元．．．
          」等條款可知，被告雖將其承攬工程之部分轉包予丙○○，然「永豪公司
          」及甲○○對於施工過程可為指揮、規劃並對違約者予以懲處，是其仍有
          相當監督之權力，實堪認定。故被告辯稱該工程於轉包後，工程之施工方
          法、順序及勞工施工過程之指揮、監督即均由丙○○全權負責云云，殊難
          採信。
    （二）次查，被告甲○○復於本院審理中表示：「．．．新發公司有要求一定要
          戴安全帽，若沒有戴被抓到一次一千元罰金，我再轉包給丙○○時也再要
          求，並提高罰金，若沒戴安全帽被抓，一次罰三千元」。即顯見「新發公
          司」和被告於承攬契約中就應負擔之安全責任已有所約定，被告並以提高
          罰金之手段促使再承攬人丙○○注意安全。是被告諉稱於施工過程中所必
          需之安全設備及措施應由丙○○負責，並非由被告負責云云，亦屬事後卸
          責之詞，尚難為被告有利之認定。
    （三）復按，事業單位以其事業招人承攬時，其承攬人就承攬部分負本法所定雇
          主之責任，再承攬者亦同；又勞工安全衛生法所謂之雇主，乃指「事業主
          」或「事業之經營負責人」，此於該法第十六條、第二條分別定有明文。
          被告「永豪公司」係本件再承攬工程之事業主，被告甲○○則為本件再承
          攬工程之事業經營負責人，業據被告供明在卷，並有卷附臺灣省政府勞工
          處南區勞工檢查所職業災害檢查報告書一份可稽，是二者均為勞工安全衛
          生法之雇主，自應負該法所定雇主之責任。被告雖在與丙○○訂立之承攬
          契約中載有「乙方（即丙○○）應善自管理工地人員之安全措施，倘施工
          人員發生意外而導致受傷、重傷害、死亡，其安全責任及醫療、賠償等費
          用，由乙方完全負擔，與甲方（即永豪公司）無涉」等文字，然亦不能變
          更前開勞工安全衛生法上之強制規定。故被告「永豪公司」及甲○○辯稱
          伊等自「新發公司」承攬該工程後，又將部分工程轉包予丙○○，即可不
          負擔任何法律責任云云，顯有誤會，亦非可採。
    （四）再按，雇主對於有墜落之虞之作業場所引起之危害應有符合標準之必要安
          全衛生設備；又雇主對工作場所暴露之鋼筋等易生職業災害者，應採適當
          防護措施；且雇主僱用勞工於二公尺以上高度之屋頂、開口部分、階梯、
          樓梯、坡道、工作台等場所從事作業，應於該處設置護欄或使勞工佩掛安
          全帶等防護設備。勞工安全衛生法第五條第一項、營造安全衛生設施標準
          第三條及第十條分別定有明文。被告等既係勞工安全衛生法上所稱之雇主
          ，自應注意遵守上開規定，其等並無不能注意之情形，竟疏未注意以符合
          標準之安全設備以防止梁精一於工作中自五樓墜落至四樓死亡。故被告「
          永豪公司」及甲○○對於梁精一之死亡為有過失，堪予認定。
    （五）末查，造成梁精一死亡之直接原因為由高度約二點二一公尺之模板開口墜
          落，頭部被鋼筋刺穿所致；間接原因則係工作場所之開口未設防護設施或
          佩掛安全帶及底部暴露之鋼筋未採適當措施，致造成不安全之環境，故被
          告之過失行為與梁精一之死亡間顯有因果關係，上揭卷附之職業災害檢查
          報告書亦同此見解。
    此外，復有現場照片十二張附卷可考，本件事證明確，被告「永豪公司」及甲○
    ○之犯行堪以認定，應依法論科。
二、查被告甲○○係「永豪公司」之負責人，業據其供明在卷，其為從事業務之人，
    於執行業務中過失致人死亡，核其所為，係犯刑法第二百七十六條第二項之業務
    過失致人於死罪。又被告甲○○為被告「永豪公司」法人之負責人，「永豪公司
    」違反勞工安全衛生法第五條第一項之應注意能注意而疏未注意設置防止墜落之
    安全設備，致發生同法第二十八條第二項第一款之死亡職業災害之行為，被告甲
    ○○及「永豪公司」應各依同法第三十一條第一項、第二項規定論處。被告甲○
    ○一行為觸犯上開二罪名，為想像競合犯，應依刑法第五十五條規定從一重之業
    務過失致人於死罪處斷。爰審酌被告並無前科，素行良好，惟身為雇主，疏未注
    意遵循勞工安全衛生法之相關規定，善盡保護勞工之義務，致生勞工職業災害死
    亡之結果，情節非輕及「永豪公司」之資本規模等一切情狀，量處如主文所示之
    刑。被告「永豪公司」為法人，無法易服勞役，爰不就其罰金刑諭知易服勞役之
    折算標準。再被告甲○○未曾受有期徒刑以上刑之宣告，此有臺灣高等法院被告
    全國前案紀錄表及台灣屏東地方法院檢察署刑案資料查註紀錄表附卷可憑，其為
    偶發初犯並對法律有所誤解，經此起訴審判，當知所警惕，信無再犯之虞，本院
    認其刑罰以暫不執行為適當，乃併予宣告緩刑三年，以資惕勵。
據上論斷，應依刑事訴訟法第二百九十九條第一項前段，勞工安全衛生法第三十一條
，刑法第十一條前段、第二百七十六條第二項、第五十五條、第七十四條第一款，罰
金罰鍰提高標準條例第一條前段，判決如主文。
本案經檢察官潘國威到庭執行職務。
中      華      民      國      八十九      年    五    月      四      日
                                      臺灣屏東地方法院刑事第二庭
                                          審判長法  官
                                                法  官
                                                法  官
右正本證明與原本無異。
對於本判決如有不服應於收受送達後十日內向本院提出上訴書狀上訴於台灣高等法院
高雄分院並按他造當事人之人數附具繕本。
                                          書記官   林天化
中      華      民      國      八十九      年    四    月    二十三    日
附錄論罪科刑法條：
勞工安全衛生法第三十一條：
違反第五條第一項或第八條第一項之規定，致發生第二十八條第二項第一款之職業災
害者，處三年以下有期徒刑、拘役或科或併科新台幣十五萬元以下罰金。
法人犯前項之罪者，除處罰其負責人外，對該法人亦科以前項之罰金。
刑法第二百七十六條第二項：
從事業務之人，因業務上之過失犯前項之罪者，處五年以下有期徒刑或拘役，得併科
三千元以下罰金。


司法院資訊處製作；財團法人民間司法改革基金會備份。
